臺灣臺北地方法院民事判決　　　　　　　94年度簡上字第86號
上　訴　人　乙○○
訴訟代理人　邱創舜律師
複　代理人　丙○○
被　上訴人　甲○○
訴訟代理人　陳魁元律師
上列當事人間請求確認本票債權不存在事件，上訴人對於中華民
國93年12月27日臺灣臺北地方法院臺北簡易庭93年度北簡字第25
005號第一審判決提起上訴，本院於93年6月6日言詞辯論終結，
判決如下：
    主  文
上訴駁回。
第二審訴訟費用由上訴人負擔。
    事實及理由
壹、上訴人起訴主張：被上訴人持有其所簽發票號為652689號、
    票面金額為新臺幣（下同）99萬元、發票日為92年8月21日
    、到期日為92年9月21日之本票（下稱系爭本票）一紙，向
    鈞院聲請強制執行，經鈞院於93年8月5日以93年度票字第32
    990號民事裁定准許被上訴人就系爭本票為強制執行。然其
    係因急需現金周轉，在92年8月21日簽發系爭本票向被上訴
    人借貸90萬元，約定利息為9萬元，詎被上訴人嗣後並未交
    付90萬元予伊且拒絕返還系爭本票，兩造為直接前後手，其
    自得對被上訴人提出票據原因抗辯，被上訴人既未交付90萬
    元借款，即不得享有系爭本票權利。然原審判決未經詳查，
    即為上訴人不利之判決，為此，提起本件上訴等語。
    聲明：原判決廢棄；請求確認被上訴人持有上訴人所簽發系
    爭99 萬元本票債權不存在。
貳、被上訴人則以：上訴人向訴外人即被上訴人之岳母薛秀英調
    現90萬元，因薛秀英無現金，轉向其借調90萬元交付上訴人
    ，上訴人後簽發系爭本票予薛秀英為擔保，薛秀英再將系爭
    本票轉讓予被上訴人，上訴人與薛秀英互相熟識，其與上訴
    人間並無任何交情，自無可能借貸90萬元予上訴人，其係自
    薛秀英處取得系爭本票，兩造並非前後手關係，依票據法第
    13條之規定，上訴人自不得以其與被上訴人之前手即薛秀英
    間所存在抗辯事由對抗被上訴人。又縱認兩造為直接前手，
    上訴人提出票據原因關係抗辯，仍應就其主張借款九十萬元
    未交付之事實負舉證責任等語抗辯。
    聲明：上訴駁回。
參、兩造均不爭執之事實：
    被上訴人所持有票號為652689號、票面金額為99萬元、發票
    日為92年8月21日、到期日為92年9月21日之系爭本票係上訴
    人所簽發，嗣被上訴人持系爭本票向本院聲請強制執行，經
    本院以93年度票字第32990號民事裁定准予強制執行，被上
    訴人遂持該裁定對上訴人聲請強制執行90萬元等情，為兩造
    所不爭執，並據被上訴人提出民事強制執行聲請狀附卷為證
    ，自堪信為真實。
肆、得心證之理由：
一、首按，確認之訴非原告有即受確認判決之法律上利益者，不
    得提起。所謂即受確認判決之法律上利益，係指法律關係之
    存在與否不明確，原告主觀上認為其在法律上之地位有不妥
    之狀態存在，且此種不妥之狀態，能以確認判決將之除去者
    而言，最高法院52年度台上字第1240號判例可資參照。查被
    上訴人持系爭本票裁定向本院聲請強制執行，上訴人否認被
    上訴人之票據權利，則系爭本票債權是否存在，即屬不確定
    之狀態，惟被上訴人對於上訴人主張確認系爭本票債權中之
    9萬元不存在一節，並不爭執（本院94年6月6日言詞辯論筆
    錄第2頁參照），就此部分，上訴人即無受本件確認判決之
    法律上利益，此部分主張，自非法之所許，應以判決駁回之
    ，首先敘明。除前揭9萬元外，系爭本票債權90萬元部分，
    其不確定之狀態得以本確認判決加以除去，參照上開判例意
    旨，應認上訴人對被上訴人有即受確認判決之法律上利益，
    上訴人提起本件確認之訴，自應准許。
二、本件上訴人主張其簽發系爭本票為擔保，向被上訴人借款90
    萬元，約定利息為9萬元，惟被上訴人並未交付該90萬元，
    自不得享有票據之權利云云，為被上訴人所否認，並以前詞
    置辯。則本件爭點即為兩造是否為直接前後手，上訴人得否
    逕以原因關係抗辯？經查：
  (一)被上訴人抗辯上訴人向其岳母薛秀英調現90萬元，薛秀英因
    無現金，轉向其借調，上訴人取得薛秀英交付之90萬元現款
    後簽發系爭本票予薛秀英以為擔保，薛秀英再將系爭本票轉
    讓予被上訴人等情，業據證人薛秀英於原審證稱：「‧‧‧
    ，第二次原告跟我借九十萬元，是在九十二年八月，利息沒
    有跟我說多少，只有說有賺就讓我賺，原告到我家拿現金，
    現金是我跟甲○○調的，甲○○出五十萬元，黃雅容出四十
    萬元，原告後來有簽本票給我，說簽九十九萬的本票給我，
    我有看到這張本票，本票後來我交給被告，因為錢是跟他調
    的」、「（五十萬與四十萬是如何分的？）我女婿湊五十萬
    元出來，我女兒湊肆拾萬出來，我女兒出的四十萬元是黃雅
    容妹妹出國要唸書的錢，本來有說要借一個月，後來又一直
    延長。」、「（是否原告當場簽發本票？）我錢拿給乙○○
    ，乙○○就說給我一個保證，當場簽給我。」、「（為何簽
    九十九萬元？）是原告自己簽九十九萬給我，說頂多借三個
    月，多的給我當利息，後來我有打電話給原告要錢，他都不
    還。」等情明確（詳原審卷第40、41頁），核與證人即被上
    訴人之妻黃雅容於原審證稱：「（是否認識乙○○？）知道
    有這樣一個阿姨，他有來過我家，我跟我母親住在一起，我
    媽媽認識乙○○，‧‧‧，我知道乙○○有跟我媽媽調錢，
    乙○○有跟我母親借過兩次錢，第一次借多少錢我不清楚，
    時間也不記得，‧‧‧，是第二次借錢是借九十萬元，在九
    十二年八月份左右，原告到我家借的，是給現金的，是我先
    生拿出來九十萬元，我先生從房間衣櫥裡拿九十萬元給我媽
    媽，那時我人在房間，我先生沒有出去，是我媽媽進房間來
    拿，原告人在客廳，我沒有看到原告簽本票，一直要錢要不
    到的時候，才看到那張本票，那張本票應該是媽媽交給我先
    生的，那張本票是九十九萬元，事後聽我媽媽說，原告是因
    為家裡需要，才跟我媽媽調錢，不寫利息多少錢，可是寫九
    十九萬元的本票給我母親，是表示不會讓他吃虧，會讓他賺
    利息，我媽媽一直以來都有跟乙○○討錢，我先生有跟我媽
    媽要錢，因為我先生生意上需要這筆錢週轉，我有一個妹妹
    叫黃慈容，我妹妹有抽到美國公民移民，把要帶到美國換美
    金的錢四十萬元放在我這邊，由我保管，這筆錢現在不在了
    ，因為當時原告要調九十萬元，現金不夠就把這四十萬元放
    進去，原告是跟我媽媽借錢，我媽媽再跟我先生借，‧‧‧
    」、「（九十萬是證人先生拿出來？與四十萬元之關係？）
    因為我先生生意關係，在家裡有放五十萬元現金，那天剛好
    我妹妹的四十萬元放在這邊，原告要借九十萬元，所以就把
    四十萬及五十萬湊一起給他，我妹妹那四十萬元，後來是我
    們先拿出來給他。」（見原審院卷第42、43頁）等情相符，
    應堪採信。上訴人雖主張向被上訴人借貸90萬元而簽發系爭
    本票云云，惟查，上訴人自承係在高雄縣大社鄉某賭場認識
    薛秀英，與薛秀英交情匪淺，後經薛秀英介紹始認識被上訴
    人，並不知被上訴人作何生意等情（見原審卷第45、46頁）
    ，足見兩造並無特殊交情，若非透過被上訴人之岳母即薛秀
    英轉借，被上訴人焉有可能輕易將90萬元款項借貸予上訴人
    之理？再者，上訴人亦自承系爭借款係其向薛秀英講要借90
    萬元，薛秀英就說向我女婿（即被上訴人）調調看等語（上
    訴人94年3月22日民事上訴理由狀第二頁參照），則觀上訴
    人之前揭陳述，亦足徵其確實係向薛秀英借貸90萬元，至於
    薛秀英向何人調借該90萬元，均不足影響前揭消費借貸契約
    存在於上訴人與薛秀英間之事實。此外，上訴人復無法舉證
    證明其向被上訴人借貸90萬元而簽發系爭本票，則被上訴人
    抗辯薛秀英向其借調90萬元元後轉借予上訴人，上訴人始簽
    發系爭本票予薛秀英以為擔保，薛秀英再將系爭本票轉讓予
    被上訴人一節應屬可採，是兩造並非系爭本票之直接前後手
    ，亦堪認定。
  (二)再按，票據債務人不得以自己與發票人或執票人之前手間所
    存抗辯之事由對抗執票人。但執票人取得票據出於惡意者，
    不在此限，票據法第13條定有明文；又票據法第14條所謂以
    惡意取得票據者，不得享有票據上之權利，係指從無權處分
    人之手，受讓票據，於受讓當時有惡意之情形而言，如從有
    正當處分權人之手，受讓票據，係出於惡意時，亦僅生票據
    法第13條但書所規定，票據債務人得以自己與發票人或執票
    人之前手間所存人的抗辯之事由對抗執票人而已，尚不生執
    票人不得享有票據上權利之問題，最高法院67年台上字第18
    62號著有判例。被上訴人係從正當處分權人即薛秀英處受讓
    系爭本票，並非惡意取得票據，已如前述，上訴人即不得以
    其與被上訴人之前手即薛秀英間所存之抗辯事由對抗被上訴
    人，是上訴人主張被上訴人不得享有系爭本票權利云云，顯
    無足採。
三、綜上所述，上訴人請求確認被上訴人持有其簽發之系爭本票
    其中90萬元本票債權不存在，為無理由，應予駁回，原審就
    此為上訴人敗訴之判決，依法並無未合；至系爭本票其餘9
    萬元債權部分，上訴人並無確認利益，已如上述，亦應以判
    決駁回之，原審就此部分為上訴人實體無理由之敗訴判決，
    理由雖有不同，但結論並無二致，仍應予以維持。上訴意旨
    指摘原判決不當，求予廢棄改判，為無理由，應予駁回。
四、至兩造其餘之攻擊或防禦方法及所舉之證據，經本院斟酌後
    ，認為均不足以影響本判決之結果，自無逐一詳予論駁之必
    要，併此敘明。
五、據上論結，本件上訴為無理由，依民事訴訟法第436條之1第
    3項、第449條第1項、第2項、第78條，判決如主文。
中　　華　　民　　國　　94　　年　 　6　　月　　20　　日
                  民事第二庭    審判長法　官　鄭純惠
                  　　   　　　　　　 法　官　黃雯惠
                                      法  官  洪純莉
以上正本係照原本作成。
本判決不得上訴。
中　　華　　民　　國　　94　　年　 　6　　月　　20　　日
                                      書記官  黃慧怡
